臺灣屏東地方法院刑事判決　　　　　　　　　　　　　　九十年度訴字第八八九號
　　公　訴　人　臺灣屏東地方法院檢察署檢察官
　　被　　　告　丁○○
右列被告因背信案件，經檢察官提起公訴（八十九度偵續字第五七號），本院判決如
左：
     主  文
丁○○無罪。
     理  由
一、公訴意旨略以：被告丁○○係從事代書業務，與乙○○（另為不起訴處分）係遠
    親，乙○○與告訴人甲○○、丙○○及告訴人己○○之父薛邦、郭玉柱原係鄰居
    （郭玉柱嗣將土地售予劉麗雪），吳世昌、戊○○二人（另為不起訴處分）均為
    乙○○之子，甲○○等人原係坐落屏東縣崁頂段第五六０地號土地之全體共有人
    （(1)甲○○之應有部分為一五０二之一六六，面積相當於一四０．一四平方公尺
    (2)丙○○之應有部分為一五０二之五三七，面積相當於四五三．三四平方公尺(3)
    薛邦之應有部分為一五０二之二一四，面積相當於一八０．六六平方公尺(4)吳世
    昌之應有部分為一五０二之一六五，面積相當於一三九．二九平方公尺(5)戊○○
    之應有部分為一五０二之二０七，面積相當於一七四．七五平方公尺(6)郭玉柱之
    應有部分為一五０二之二一四，面積相當於一八０．六六平方公尺），全體共有
    人原就係爭土地有劃定分管使用範圍並於其上各自建屋居住，惟於民國八十一年
    間乙○○代其子吳世昌、戊○○向甲○○等其餘共有人提議就各人應有部分辦理
    土地分割登記，渠等經商議後，遂將土地所有權狀、印鑑章、印鑑証明等相關文
    件交付之，並共同委託代書丁○○辦理土地分割事宜。丁○○依渠等指示，先繪
    製土地分割圖，並申請屏東縣東港地政事務所測量員林仙化等依其指示進行土地
    複丈後，將系爭土地依各共有人使用現狀予以分割，依該結果將土地分割成六筆
    土地，其中五六○之四二地號土地由甲○○取得，五六○地號及五六○之四三地
    號土地則各分歸戊○○、吳世昌取得，第五六０之四三地號由薛邦取得、第五六
    ○之四四地號由郭玉柱取得，第五六０之四五地號由丙○○取得，惟分割後甲○○短較原持分面積少四‧一平方公尺、丙○○短少三０‧二三平方公尺、薛邦短
    少一五‧六六平方公尺，郭玉柱增加四‧三四平方公尺、戊○○增加二三‧二五
    平方公尺，吳世昌增加二一．七一平方公尺，惟依民法第八百二十五條規定，各
    共有人應對他共有人因分割所得之物，按其應有部分，負與出賣人同一擔保責任
    ，應就增減部分價格，多退少補，惟丁○○竟為避免共有人意見分岐，俾以早日
    取得代書費，遂違背其忠誠執行受託業務之義務，而意圖損害委託人丙○○、甲○○、薛邦（含繼承人己○○），刻意不告知土地分割後之增減，反僅請郭玉柱
    代繳交土地增值稅新台幣（下同）八千零七十八元，乙○○代繳交五萬零七百○
    六元，實則戊○○、郭玉柱、吳敏昌溢出面積市價遠高於此，使丙○○、甲○○
    、薛邦等人不知行使民法第八百二十五條之權利，足生丙○○、甲○○、薛邦等
    人財產之損害。因認被告丁○○刑法第三百四十二條第一項之背信罪嫌云云。
二、按犯罪事實應依證據認定之，無證據不得推定其犯罪事實，又不能證明被告犯罪
    者，應諭知無罪之判決，刑事訴訟法第一百五十四條、第三百零一條第一項分別
    定有明文。又事實之認定，應憑證據，如未能發現相當證據，或證據不足以證明
    ，自不能以推測或擬制之方法，以為裁判基礎（最高法院著有四十年台上字第八
    六號判例參照）。再告訴人之告訴，本以使被告受刑事訴追為目的，故其陳述是
    否與事實相符，自應調查其他證據，以資審認，苟其所為攻擊之詞，尚有瑕疵，
    則在此瑕疵未予究明以前，即不能遽採為斷罪之基礎（最高法院著有六十九年台
    上字第一五三一號判例參照）。另按認定犯罪事實，所憑之證據，雖不以直接證
    據為限，間接證據亦包括在內，然無論直接或間接證據，其為訴訟上之證明，須
    於通常一般之人均不致於有所懷疑，而得確信其為真實之程度者，始得據之為有
    罪之認定，倘其證明尚未達到此一程度，而有合理性懷疑之存在時，即無從為有
    罪之認定。有最高法院七十六年台上字第四九八六號判例可資參照。再按刑法第
    三百四十二條第一項之背信罪，必須違背任務之行為，具有為圖取不法利益，或
    圖加不法損害之意思，為構成要件，若本人利益之受損害，乃基於正當原因，並
    非不法，則因缺乏犯罪意思要件之故，即難律以本罪。亦有最高法院五十三年年
    台上字第二四二九號判例可資參照。
三、公訴人認被告丁○○涉犯背信罪嫌，無非係以告訴人己○○、甲○○、丙○○之
    指訴外並有土地登記謄本、分割契約書、土地登記申請書、屏東縣稅捐稽征處土
    地增值稅繳款書附卷足稽，至被告所辯，次查：(一)證人郭玉柱到庭證稱：八十一
    年複丈時，係伊指給測量人員測量，是依房子大小量起，照其各人之界址測量，
    第一次測量時其未在場，且結果不正確，故要求代書再重測第二次，第二次其即
    在場。後於分割登記前相關文件製好時，代書丁○○有拿給大家看，並供大家蓋
    章，是在乙○○母子之住處用印，除其中薛邦未到場，是由代書帶至其住所供其
    蓋章外，其餘共有人都帶印章交由代書蓋章，蓋完章後印章即交還，印章一直由
    個人自行保管，未曾交付代書保管。代書並未解說房子（指房子占用之土地面積
    之意）與土地（指各人應有部分所換算之面積）不符之事，亦未提到補償問題，
    致其認分割後之面積與個人之應有部分面積相符。當時其有繳測量費及土地增值
    稅計八千零七十八元（庭呈收據一紙附卷），但不知為何要繳，亦不知其分割後
    取得土地面積增加等語。（見八十八年七月二十一日及九月二十九日偵訊筆錄）
    足徵被告所辯，顯非實在，而證人郭玉柱與本件告訴之起源，即吳世昌因建屋與
    甲○○發生糾紛毫無關連，實無攀誣之可能，其證述應較可採。(二)惟有疑義者為
    ，何以七年之久，告訴人等均未察覺？乃因告訴人智識不高所致，另一原因乃是
    一般人就其土地僅知多少坪，然土地登記謄本及土地所有權狀均載多少平方公尺
    ，平方公尺與坪間如何換算，根本不知亦不會細究，況告訴人分割前之權狀如甲○○為所載一五０二分之一六二，分割後係多少平方公尺，實難察覺有短少情形
    ，被告即趁此弱點而妄為。(三)公告地價（供核課地價稅）、公告現值（供核課增
    值稅）原於八十年間均偏低，近年來政府逐步調高（不含八十九、九十年）公告
    現值較接近市價（惟現約市價六成至六成五，見卷附本檢察官收集之剪報），目
    前八十九年地價遠低於八十一年間，為本檢察官職務上知悉之事，因而，卷附地
    價謄本所示系爭土地公告現值八十九年間即已每平方公尺達一萬二干元，八十一
    年間市價自應遠高於此（八十一年間公告現值與市價相差甚遠），因而，縱每平
    方公尺一萬二千元計，被告以委請郭玉柱等代繳土地增值稅五萬多元，顯已偏低
    ，堪認已生財產上損害於委任人為主要論據。
四、訊據被告丁○○固坦承受屏東縣崁頂段第五六○地號土地之全體共有人甲○○、
    丙○○、薛邦、吳世昌、戊○○及郭玉柱之委託辦理土地分割登記之事實不諱，
    惟堅詞否認有何背信之犯行，辯稱：土地分割係依照各共有人指定分割點進行分
    割，各共有人自己保管印鑑章及印鑑證明，相關文件需要用印時才要求各共有人
    蓋章，並拿告訴人等之印章等辦理分割登記所需的證件。各共有人在地政人員複
    丈時都到場指界，以舊建物地基最前點之共壁點與最後鄰界共壁點為分割點連直
    線為界址，複丈界址由申請人及關係人當場確認無異議後，在土地複丈圖上簽名
    或蓋章，再據已辦理分割登記，且辦理分割登記所製作之共有物分割契約書，也
    有拿給各共有人審閱後蓋章確認，對於其中土地有增減之情形已事先口頭徵得告
    訴人等同意始載明由增加者補償減少者，複丈結果及契約書均經各共有人同意並
    用印，且土地增減是因為依照現存的建物分割所造成等語。經查：
(一)、告訴人甲○○、丙○○、己○○之父薛邦、證人戊○○、吳世昌、郭玉柱等人原
    共有之屏東縣崁頂段第五六○地號土地（下稱系爭土地），分割前全體共有人就
    系爭土地皆劃定分管使用範圍，其中共有人甲○○、薛邦等人未經地政機關測量
    即各自陸續興建房屋居住一節，分據乙○○、甲○○、己○○之母庚○○於本院
    審理時陳述（見本院審理卷第三十四頁、第一八四頁、第一八八頁及第一九六）
    甚詳，足認渠等部分建築房屋前未經地政機關複丈。又甲○○於原分管土地所建
    造完成後長條型房屋兩側與共有人吳世昌、戊○○相鄰之共同壁係呈不規則，並
    非直線，此有屏東縣東港鎮地政事務所八十八年十月一日之土地複丈成果圖一份
    在卷可按，堪可認定。迨於八十一年間證人乙○○代其子即證人吳世昌、戊○○
    向其餘共有人提議就各共有人之應有部分面積範圍辦理系爭土地分割登記，因系
    爭土地依法並無不得分割之限制，且各共有人就分管使用範圍已各自興建房屋，
    其餘共有人亦同意分割，證人乙○○遂委託從業代書工作之被告丁○○負責辦理
    ，丁○○依共有人協議結果以各共有人原有長條型房屋使用之現況為分割基準，
    界址以原有建物最前共壁點與最後鄰界共壁點之中心點連一直線為分割，因此造
    成共有人甲○○原興建完成長條型且不規則房屋有部分建物侵入共有人吳世昌、
    戊○○分割後取得之土地之情事，此為全體共有人、地政人員及被告分割測量前
    事先無法預知原房屋共同壁係呈不規則狀。此之所以告訴人甲○○、丙○○、己○○及證人乙○○、吳世昌、戊○○、郭玉柱等人事先同意以上述方法分割，且
    分割後渠均無異議之原因。蓋甲○○如知以直線定其分割線將使其原有房屋部分
    座落於他共有人土地，而有被拆除之虞，自無同意以此直線定分割線之理。此參
    酌告訴人甲○○之訟訴代理人余德明直到於本院八十九年度簡上字第六一號請求
    確認界址事件中，依舊堅稱「牆壁兩邊是直線，並非曲線」等語（有該判決書附
    卷於八十九年度偵續字第五七號卷第三十四頁可參）自明。從而，如共有人中事
    後將舊有建物拆除重建時，並以八十一年間分割測量複丈結果以基準，即與相鄰
    未拆房屋發生越界建築之糾紛，亦即告訴人甲○○與證人吳世昌、戊○○之新建
    房屋之紛爭起因。被告所辯陳土地增減是因為依照現存的建物分割所造成等語為
    真正，應予採信。
(二)、申請土地分割登記流程中，須先就土地進行複丈，而複丈時係由所有權人到場指
    界，並就界址確認後於該複丈圖上蓋章之後，以複丈結果通知書通知當事人，如
    當事人無異議始得辦理土地分割登記。本件係林仙化到現場測量，依土地所有權
    人指界後測量後並繪圖，每戶都有人指界，其才能測量，測量前及繪好圖後都有
    通知代表人，沒意見後每個共有人蓋章，從測量後到分割登記有很長的時間讓共
    有人提出異議等情，業據證人即屏東縣東港地政事務所測量員林仙化於偵查中證
    稱甚明（見八十八年偵字第二三七二號卷第一七七頁反面至第一七八頁）。另依
    證人郭玉柱於偵查中證稱：八十一年複丈時，我指給測量人員測量，是依房子大
    小量起，依照各人之界址測量，第一次測量時我不在場，測量結果不正確，故要
    求代書再重測第二次，第二次我在場，測量時依照我們各人的界址測量。分割文
    件做好後，代書丁○○有拿分割契約書給我們看，並給我們蓋章，是在乙○○住
    處蓋章，共有人都帶印章交由代書蓋章，蓋完章後印章即交還我們，印章一直由
    個人自行保管，未曾交付代書保管等語（見八十八年偵字第二三七二號卷第一四
    ○頁反面、第一六三頁）；證人戊○○於本院審理中證述：大家的意思是依照現
    有建物的狀態來分割，地政機關測量時大家都有去現場，量第二次大家才同意蓋
    章，丁○○有將分割圖拿出來給共有人討論，經過大家同意才蓋章等語（見本院
    審理卷第一二五頁、第一二六頁）甚詳。可見爭系土地之全部共有人，於分割登
    記前之土地測量，共有人均知情並到現場指界，不僅對測量方法、測量結果皆可
    表示異議，更可要求重新測量，本件因全體共有人對於測量結果未表示異議，被
    告始得依所受委任之權限，製作或檢具土地分割契約書、分割土地登記申請書、
    屏東縣東港地政事務所土地複丈結果通知書及共有物分割明細表等申請相關文件
    ，並於申請登記前，在證人乙○○住處交付全體共有人（除告訴人己○○之父薛
    邦未到場，另由被告親送用印外）審閱無訛後蓋章確認，故告訴人等所稱測量時
    未到場指界，未親自蓋章用印及未閱覽土地分割契約書云云，顯然與上述證人所
    證述情節相違，渠等指訴自屬無據，自難得採為不利於被告認定之依據。
(三)、證人郭玉柱雖於偵查中證述：丁○○對我們說已分割完畢，但我不知道土地是否
    有人有增減，也未提補償之問題，我也不知道我有增加等語（見八十八年偵字第
    二三七二號卷第一四○頁反面、第一四一頁）在卷。且告訴人等亦堅稱不知測量
    後土地分割契約書上所載告訴人甲○○、丙○○、己○○之土地面積分別減少一
    點二五坪、九點一四坪、四點七坪，而吳世昌、戊○○及郭玉柱等人之土地面積
    卻分別增加六點五七坪、七點○三坪、一點三一坪。被告確實未解說房子與土地
    不符之事，亦未提及補償之事，否則依分割當時八十一年爭系土地之市價每坪約
    有十五萬元以上，豈有以代繳增值稅作為補價之理云云（見八十九年偵字第五七
    號卷第三至五頁再議所載內容）。惟按土地登記專業代理人管理辦法（民國九十
    二年四月二十四日廢止）第十六條規定：專業代理人受委託人之委託，得執行下
    列業務：一、代理申請土地登記事項。二、代理申請土地測量事項。被告係受共
    有人之委託辦理系爭土地之申請測量及分割登記之委託，其分割方法係由爭系土
    地之全體共有人協議自原有房屋前後共同壁中心點劃直線為分割線，並同意面積
    增加者以繳納土地增值稅之方補償分割後土地面積減少者，由地政機關派員至現
    場測量，全體共同人到場指界無誤，方於複丈圖上蓋章，測量完成後地政機關亦
    曾將詳載土地分割後各共有人土地面積之複丈結果通知書通知當事人，各共有人
    應自行詳閱複丈結果通知書之記載內容，若有疑問或對分割後面積減少者應自行
    提出異議，各共有人無異議被告始得辦理土地分割登記，舉凡被告對於分割方法
    為何？分割（測量）中心點為何？測量時各共有人是否到場指界？各共有人收到
    地政機關之複丈成果通知書是否聲明異議？分割登記前各共有人是否於複丈圖上
    蓋章？分割後各共有人之房屋與坐落土地之位置是否相符？各共有人土地面積有
    無增減？在在均非其決定或控制。此參酌證人郭玉柱第一次測量未在場，且對測
    量結果不甚滿意，要求第二次測量，全體共有人方同意測量之結果自明。被告於
    申請登記前，已將土地分割契約書、分割土地登記申請書、屏東縣東港地政事務
    所土地複丈結果通知書及共有物分割明細表等申請相關文件（見八十八年偵字第
    二三七二號卷第三十頁至七十三頁），交由全體共有人『審閱』屬實蓋章確認（
    此業據證人郭玉柱及戊○○證述如前），且該等文件中既明白記載爭系土地分割
    前後各共人土地面積及各共有人權利範圍等詳細情形，其中土地分割契約書之聲
    請登記以外之約定事項2.載明分割權利差額及補償情形：新台幣一五○四一五元
    ，由增加者補償減少者。被告事先徵得全體共有人同意，由分割後由土地面積增
    加者，負擔土地增值稅一節，業據證人乙○○於本院審理時證述明確（見本院審
    理卷第一二七頁），在在明白揭示分割後之土地變化情形，告訴人等既坦承由渠
    等在上述文件蓋章確認屬實，加以告訴人等再三陳明爭系土地依當時市價每坪達
    十五萬元，極為值錢等語，則衡諸常情，告訴人於土地分割登記前理應接獲地政
    機關之複丈結果通知書時應詳細閱覽其內容，事後在土地分割契約書上蓋章用印
    前尤應仔細觀看上述文件之記載，若有疑惑應向被告詢問清楚，事後自不得以被
    告口頭上未說明土地增減，亦未提及補償，告訴人等受割後受有土地減少之損害
    等等為由，而認定被告有背信之犯行。此外，爭系共有土地於分割前各共有人既
    均蓋有房屋，則依現狀分割以免分割後衍生拆屋還地之糾紛，即屬合於常情。又
    共有物分割之方式乃分割之核心問題，各共有人自均甚為關注，豈有連分割方式
    亦不知悉而同意將印鑑及相關證件交付代書，任由代書辦理分割之理。告訴人丙○○所稱：其不知如何分割，即交由代書辦理云云，顯非實在。參酌證人庚○○
    於審理中所證述：乙○○於分割前有告訴伊依房屋現狀分割等語觀之，各共有人
    分割前即同意以房屋現狀分割應可認定。又告訴人丙○○、甲○○、己○○原存
    於共有土地之房屋，於建造時均未按原持分面積測量建造，此為丙○○、甲○○
    、庚○○於本院審理中證述在卷，則依房屋現狀分割必生分得面積與原持分面積
    有所增減之結果，自應為各共有人所明知，據此而論，丙○○、甲○○、庚○○
    亦難對分割後土地面積之增減諉為不知。
(四)、雖被告與證人乙○○、戊○○、吳世昌間為具有遠親關係（被告與吳世昌為連襟
    ），且分割結果確有告訴人甲○○、丙○○、己○○之土地面積，分別減少一點
    二五坪、九點一四坪、四點七坪，而吳世昌、戊○○之土地面積卻分別增加六點
    五七坪、七點○三坪之事實，然分割後土地面積增減係因依土地上所現存建物現
    狀分割之結果已如前述，尚難以此增減推論被告有何使丙○○、甲○○、薛邦等
    受損害之意圖，且參照當時證人郭玉柱所有之土地亦同時增一點三一坪面積，若
    被告有背信之故意，何以單單圖謀告訴人甲○○、丙○○及己○○部分，而獨漏
    隔鄰之證人郭玉柱之理。故公訴人以被告與乙○○等人有親戚關係，遽而認定被
    告背信之犯行，應屬無據。此外，依共有物分割契約所載，分割後土地增加者補
    償減少者十五萬零四百十五元（依分割時土地公告現值每平方公尺三千元計算）
    ，惟由吳世昌、戊○○、郭玉柱、薛邦、甲○○及丙○○繳納之土地增值稅僅共
    計五萬八千七百八十四元，此固有土地增值稅繳款書三張附卷可按。其間雖有差
    額九萬一千六百三十一元未補償之問題，然此應由面積減少者向增加者求償之問
    題，尚非被告受託業務事項之範圍。
五、綜上所述，公訴人認被告涉有背信罪嫌所舉之證據資料，經本院調查審閱後，尚
    不足以形成不利於被告之心證，此外，本院復查無其他積極證據足認被告有公訴
    意旨所指之背信犯行，揆諸前揭法條及判例意旨，即應為有利於被告之認定，為
    其無罪之諭知。
據上論斷，應依刑事訴訟法第三百零一條第一項，判決如主文。
中      華      民      國    九十三    年      九      月    二十四    日
                                      臺灣屏東地方法院刑事第三庭
                                          審判長法  官  蔡國卿
                                                法  官  柯雅惠
                                                法  官  楊萬益
右正本證明與原本無異。
如不服本判決應於收受本判決送達後十日內向本院提出上訴書狀，其未敘述上訴理由
者，並得於提起上訴後十日內向本院補提理由書狀（均須按他造當事人之人數附繕本
 ）「切勿逕送上級法院」
                                                書記官  呂坤宗
中      華     民       國    九十三    年     九      月    二十四    日
